ACORDAO-COMPLETO-2536000

ACÓRDÃO 2904/2022 ATA 18/2022 - SEGUNDA CÂMARA

VISTOS, relatados e discutidos estes autos de tomada de contas especial instaurada pelo Fundo Nacional de Desenvolvimento da Educação em desfavor de Antônio Alves Melo, ex-Prefeito de Ipaporanga/CE, em razão de omissão no dever de prestar contas dos recursos recebidos por força do Programa de Educação Infantil - Apoio Suplementar, no exercício de 2014;
ACORDAM os Ministros do Tribunal de Contas da União, reunidos em sessão da Segunda Câmara, ante as razões expostas pelo Relator, em:
9.1. julgar irregulares, nos termos dos arts. 1º, inciso I, e 16, inciso III, alíneas "a", "b" e "c", da Lei 8.443/1992, c/c o art. 19, caput, da mesma lei, as contas de Antônio Alves Melo, e condená-lo ao pagamento das quantias a seguir especificadas, atualizadas monetariamente e acrescidas de juros de mora, calculados a partir das datas de referência até a efetiva quitação do débito, na forma da legislação vigente, fixando-lhe o prazo de 15 dias, a contar do recebimento da notificação, para comprovar o recolhimento da dívida aos cofres do Fundo Nacional de Desenvolvimento da Educação, nos termos do art. 23, inciso III, alínea "a", da referida Lei, c/c o art. 214, inciso III, alínea "a", do Regimento Interno do TCU; 
	Data de Referência
	Valor Original (R$) 
	Natureza

	17/07/2014
	7.900,00
	Débito

	25/07/2014
	1.224,70
	Débito

	19/08/2014
	1.715,57
	Débito

	19/08/2014
	5.189,02
	Débito

	21/08/2014
	8.113,60
	Débito

	21/08/2014
	841,50
	Débito

	03/09/2014
	2.713,30
	Débito

	23/09/2014
	18.900,00
	Débito

	30/09/2014
	18.900,00
	Crédito

	22/10/2014
	19.000,00
	Débito

	30/12/2014
	19.000,00
	Crédito

9.2. aplicar a Antônio Alves Melo multa no valor de R$ 10.000,00, com fundamento no art. 57 da Lei 8.443/1992, atualizado monetariamente desde a data do presente acórdão até a do efetivo recolhimento, se for pago após o vencimento, na forma da legislação vigente, fixando-lhe o prazo de 15 (quinze) dias, a contar do recebimento da notificação, para que seja comprovado, perante este Tribunal, o recolhimento da quantia ao Tesouro Nacional, nos termos do art. 23, inciso III, alínea "a", da referida Lei, c/c o art. 214, inciso III, alínea "a", do Regimento Interno do TCU;
9.3. com fundamento no art. 26 da Lei 8.443/1992, autorizar, se requerido, o pagamento da importância devida em até 36 (trinta e seis) parcelas mensais e consecutivas, fixando o prazo de 15 (quinze) dias, a contar do recebimento da notificação, para que seja comprovado, perante este Tribunal, o recolhimento da primeira parcela, e de 30 (trinta) dias, a contar da parcela anterior, para que seja comprovado o recolhimento das demais parcelas, devendo incidir sobre cada valor mensal os devidos acréscimos legais, na forma prevista na legislação vigente, além de alertar que a falta de comprovação do recolhimento de qualquer parcela importará no vencimento antecipado do saldo devedor, nos termos do art. 217 do Regimento Interno do TCU; 
9.4. com fundamento no art. 28 da Lei 8.443/1992, autorizar, desde logo, a cobrança judicial das dívidas, caso não atendida a notificação; 
9.5. com fundamento no art. 16, § 3º, da Lei 8.443/1992, c/c o art. 209, § 7º, do Regimento Interno do TCU, remeter cópia deste acórdão à Procuradoria da República no Ceará;
9.6. dar ciência deste acórdão ao Fundo Nacional de Desenvolvimento da Educação e ao responsável.

TCE instaurada pelo FNDE em razão de omissão no dever de prestar contas de recursos recebidos pelo Município de Ipaporanga/CE por meio do Programa de Educação Infantil - Apoio Suplementar (2014).

Segunda Câmara

Município de Ipaporanga/CE; Fundo Nacional de Desenvolvimento da Educação.

3. Responsável: Antônio Alves Melo (XXX.093.753-XX).

13.1. Ministros presentes: Augusto Nardes (na Presidência), Bruno Dantas (Relator) e Antonio Anastasia.
13.2. Ministro-Substituto convocado: Marcos Bemquerer Costa.
13.3. Ministro-Substituto presente: André Luís de Carvalho.

BRUNO DANTAS

Por registrar as principais ocorrências do processo, resumindo os fundamentos das peças acostadas aos autos, adoto como relatório, com os ajustes necessários, a instrução da secretaria responsável pela análise da demanda (peça 64) , que contou com a anuência do corpo dirigente da unidade (peças 65-66) :
"INTRODUÇÃO
Cuidam os autos de tomada de contas especial instaurada pelo Fundo Nacional de Desenvolvimento da Educação, em desfavor de Antônio Alves Melo (CPF: XXX.093.753-XX) , em razão de omissão no dever de prestar contas dos recursos recebidos por força do Programa de Educação Infantil - Apoio Suplementar, no exercício de 2014.
HISTÓRICO
Em 20/1/2020, com fundamento na IN-TCU 71/2012, alterada pela IN-TCU 76/2016 e DN-TCU 155/2016, o dirigente da instituição Fundo Nacional de Desenvolvimento da Educação autorizou a instauração da tomada de contas especial (peça 1) . O processo foi registrado no sistema e-TCE com o número 110/2020.
Os recursos repassados pelo FNDE ao município de Ipaporanga - CE, no âmbito do Programa de Educação Infantil - Apoio Suplementar - exercício 2014, totalizaram R$ 91.543,98 (peça 7) .
O fundamento para a instauração da Tomada de Contas Especial, conforme consignado na matriz de responsabilização elaborada pelo tomador de contas, foi a constatação da seguinte irregularidade:
'Não comprovação da boa e regular aplicação dos recursos federais repassados à Prefeitura Municipal de Ipaporanga - CE, em face da omissão no dever de prestar contas dos valores transferidos, no âmbito do Programa de Educação Infantil - Apoio Suplementar, no exercício de 2014, cujo prazo encerrou-se em 21/10/2018.'
O responsável arrolado na fase interna foi devidamente comunicado e, diante da ausência de justificativas suficientes para elidir a irregularidade e da não devolução dos recursos, instaurou-se a tomada de contas especial.
No relatório (peça 13) , o tomador de contas concluiu que o prejuízo importaria no valor original de R$ 91.543,98, imputando-se a responsabilidade a Antônio Alves Melo, Prefeito Municipal de Ipaporanga - CE, no período de 1/1/2013 a 31/12/2020, na condição de gestor dos recursos.
Em 23/3/2020, a Controladoria-Geral da União emitiu o relatório de auditoria (peça 17) , em concordância com o relatório do tomador de contas. O certificado de auditoria e o parecer do dirigente do órgão de controle interno concluíram pela irregularidade das presentes contas (peças 18 e 19) .
Em 3/4/2020, o ministro responsável pela área atestou haver tomado conhecimento das conclusões contidas no relatório e certificado de auditoria, bem como do parecer conclusivo do dirigente do órgão de controle interno, manifestando-se pela irregularidade das contas, e determinou o encaminhamento do processo ao Tribunal de Contas da União (peça 20) .
No âmbito do TCU, o presente processo foi objeto de instrução preliminar (peça 24) , a qual concluiu pela necessidade de realização da citação e audiência do responsável. A mencionada proposta de encaminhamento contou com a anuência do titular da Unidade (peça 26) , tendo sido a citação e audiência autorizada por delegação de competência do Relator deste feito, Ministro Bruno Dantas.
 Em resposta ao Ofício 24311/2020-TCU/Seproc, o responsável encaminhou ao TCU o Ofício nº 15.06.001/2020, de 15/6/2020 (peça 31, p. 1) , acompanhado de comprovante de envio ao FNDE, através do sistema SIGPC, da prestação de contas dos recursos recebidos a conta do Programa de Educação Infantil - Apoio Suplementar, no exercício de 2014, datado de 11/6/2020 (peça 31, p. 2) , bem como os correspondentes relatórios de prestação de contas (peça 31, p. 3-10) .
 Dessa forma, entendeu-se que o posicionamento adequado naquele instante era aguardar a emissão da correspondente Nota Técnica do FNDE, a fim de evitar retrabalho, preservar a segurança jurídica e homenagear as instâncias de controle.
 A proposta foi acolhida pela Unidade, sendo expedido ao FNDE o Ofício 42855/2020-TCU/Seproc, de 17/9/2020 (peça 40) , posteriormente reiterado pelo Ofício 41381/2021-TCU/Seproc, de 28/7/2021 (peça 50) , com solicitação do envio, no prazo de 30 (trinta) dias, das informações requeridas, sendo aquela Autarquia informada de que o não atendimento no prazo devido, sem causa justificada, poderia ensejar aplicação de multa pelo Tribunal.
O FNDE tomou ciência da segunda comunicação em 23/8/2021 (peça 51) , enviando em resposta o Ofício nº 25874/2021/Dimoc/Cotce/Cgapc/Difin-FNDE, de 21/9/2021 (peça 52, p. 1) , acompanhado da Nota Técnica nº 2505473/2021/DAESP/COPRA/CGAPC/DIFIN (peça 52, p. 3-8) , subsidiada pelo Parecer Técnico nº 131/2021/COGEI/DPD/SEB/SEB (peça 52, p. 9-10) .
 Ante a comprovação da ciência do diligenciado e recebimento de resposta, conforme relatado no item anterior, retornaram os autos à esta Unidade Técnica.
EXAME TÉCNICO			
No que tange ao Programa de Educação Infantil - Apoio Suplementar, exercício de 2014, informa o FNDE, mediante a Nota Técnica nº 2505473/2021/DAESP/COPRA/CGAPC/DIFIN (peça 52, p. 3-8, que (grifos nossos) :
'6. CONSIDERAÇÕES QUANTO À EXECUÇÃO FÍSICA
6.1. Parecer Conclusivo do Conselho de Controle Social:
6.1.1. Após análise das contas, o Presidente do Conselho de Acompanhamento e Controle Social (CACS) emitiu parecer pela aprovação das contas, julgando-as regulares e atestando a boa e regular aplicação dos recursos no objeto do programa, conforme determina a Resolução CD/FNDE nº 17/2013, art. 16, parágrafo único. 
 (...) 
6.3. Após análise sob o aspecto técnico da prestação de contas, a Secretaria de Educação Básica (SEB/MEC) emitiu o Parecer nº 131/2021/COGEI/DPD/SEB/SEB (SEI 2417008) , manifestando-se pela aprovação do cumprimento do objeto, conforme a transcrição abaixo:
"5. CONCLUSÃO
5.1. Isto posto, a COGEI/DPD/SEB, a partir dos critérios estabelecidos para a presente análise, conclui pela aprovação do cumprimento de objeto, pelo município de Ipaporanga/CE, no exercício de 2014. Assim, devolvemos os autos à Coordenação-Geral de Prestação de Contas da Diretoria Financeira do Fundo Nacional de Desenvolvimento da Educação (CGAPC/DIFIN/FNDE) , para a continuidade da análise da prestação de contas.
É o parecer"
 (...) 
7.3.2. Extratos Bancários:
a) Foi verificada movimentação indevida da conta específica do programa (transferências à conta município) , contrariando a alínea "a", inciso III, art. 10 da Resolução CD/FNDE nº 17/2013: 
 (...) 
b) Foram observadas despesas não comprovadas em razão da não conciliação financeira, em desacordo com o art. 13 da Resolução CD/FNDE nº 17/2013:
 (...) 
7.3.3. Considerando o exposto nos subitens 7.3.1 (c) e 7.3.2 (a) ; bem como, o disposto nas regras de analise nº 8 e 10, aprovada pela Portaria nº 548, de 10 de setembro de 2018, o montante de R$ 39.615,57, depositado na conta do programa, será utilizado como crédito para abater a ocorrência apontada no item 7.3.2 (a) , conforme os dados abaixo da tabela, que foram inseridos no Sistema de Débito do Tribunal de Contas da União. Após atualização restou débito no valor de R$ 8.384,76, em 30 de dezembro de 2014, conforme Demonstrativo de Débito (SEI 2532344) .
 Em razão das irregularidades apontadas encontrarem-se devidamente demonstradas, quais sejam, movimentação indevida da conta específica do programa e a existência de despesas não comprovadas em razão da conciliação financeira, deveria ser citado o responsável, Antônio Alves Melo, para apresentar alegações de defesa e/ou recolher o valor total do débito quantificado. Verifica-se, porém, que o valor atualizado do débito remanescente (sem juros) em 1/1/2017 é de apenas R$ 9.940,15, portanto inferior ao limite mínimo de R$ 100.000,00, na forma estabelecida conforme os arts. 6º, inciso I, e 19 da IN-TCU 71/2012, modificada pela IN-TCU 76/2016.
 Cumpre, porém, destacar recente decisão desta Corte de Contas, em Recurso de Reconsideração, de Relatoria do Eminente Ministro Bruno Dantas:
Acórdão 1276/2022-TCU-Primeira Câmara
'A tomada de contas especial pode ser arquivada, sem julgamento de mérito, mesmo após a citação do responsável na hipótese de o valor apurado do débito ser inferior ao limite estabelecido para a instauração do processo, em observância aos princípios da racionalidade administrativa e da economia processual.'
 Por conseguinte, observa-se que tal não enseja o prosseguimento desta TCE, por estar o valor do débito abaixo do limite mínimo estabelecido pela norma de regência acima citada, impondo-se o arquivamento dos presentes autos, a título de racionalização administrativa e economia processual, com vistas a evitar que o custo da cobrança seja superior ao valor da importância a ser ressarcida, com fundamento no art. 93 da Lei 8.443/1992, nos arts. 169, inciso VI, e 213 do RI/TCU c/c os arts. 6º, inciso I, e 19 da IN-TCU 71/2012.
CONCLUSÃO
 Tendo em vista que o exame das ocorrências que ensejaram a instauração da presente tomada de contas especial evidenciou que o valor atualizado do débito apurado é inferior a R$ 100.000,00, limite mínimo fixado por este Tribunal para instauração de TCE; considerando que não foram identificados outros processos em tramitação no Tribunal, nos quais constem débitos imputáveis ao responsável inferiores ao citado limite mínimo, mas que, em conjunto com a presente TCE, o excedam; considerando a aprovação pelo tomador de contas e pelo Conselho de Acompanhamento e Controle Social (CACS) do cumprimento do objeto; e, considerando, ainda, que o processo encontra-se pendente de citação válida neste Tribunal pelas irregularidades identificadas pelo tomador de contas na Nota Técnica, cabe propor desde logo, a título de racionalização administrativa e economia processual, com vistas a evitar que o custo da cobrança seja superior ao valor da importância a ser ressarcida, o arquivamento do processo, com fundamento no art. 93 da Lei 8.443/1992, nos arts. 169, inciso VI, e 213 do RI/TCU c/c os arts. 6º, inciso I, e 19 da IN-TCU 71/2012 (item 16 da seção "Exame Técnico") .
PROPOSTA DE ENCAMINHAMENTO
 Diante do exposto, submetem-se os autos à consideração superior, propondo:
a) arquivar o presente processo, com fundamento no art. 93 da Lei 8.443/1992, nos arts. 169, inciso VI, e 213 do RI/TCU, bem como nos arts. 19 e 6º, inciso I, da IN-TCU 71/2012, sem julgamento do mérito, sem baixa da responsabilidade e sem cancelamento do débito de R$ 13.145,93, apurado em 13/4/2022, correspondente ao valor original de R$ 8.384,76, a cujo pagamento continuará obrigado o Sr. Antônio Alves Melo (CPF: XXX.093.753-XX) , para que lhe possa ser dada quitação;
b) dar ciência da deliberação que vier a ser proferida ao instaurador FNDE, para que dê cumprimento ao disposto no art.15, inciso I, da IN-TCU 71/2012, e ao responsável; e
c) dar ciência ao instaurador FNDE acerca da necessidade de informar em seu relatório de gestão do próximo exercício, as providências adotadas, no presente processo de tomada de contas especial, conforme art. 18, inciso II, da IN-TCU 71/2012."
2.	Em sua oitiva regimental, o Ministério Público junto ao TCU divergiu da unidade instrutora e pugnou pelo julgamento destas contas especiais como irregulares, com imposição de débito e multa ao responsável, pelos fundamentos contidos em seu parecer (peça 68) :
"Trata-se de tomada de contas especial (TCE) instaurada pelo Fundo Nacional de Desenvolvimento da Educação (FNDE) em desfavor de Antônio Alves Melo, prefeito de Ipaporanga/CE nas gestões 2013/2016 e 2017/2020, em razão da omissão no dever de prestar contas dos recursos repassados ao citado município, no exercício de 2014, por conta do Programa de Educação Infantil - Apoio Suplementar.
Em 2014, os recursos federais repassados ao município de Ipaporanga/CE por força do referido programa totalizaram R$ 91.543,98, que foram creditados na conta específica em 28/1/2014 (peça 10, p. 1) .
O prazo para o gestor municipal apresentar a prestação de contas final, por meio do Sistema de Gestão de Prestação de Contas - SiGPC, era até 21/10/2018 (peça 2) .
Em 26/2/2019, Antônio Alves Melo foi notificado acerca da ausência de apresentação da prestação de contas do programa (peças 2 e 3) , porém permaneceu silente.
Instaurou-se, então, a presente TCE, com a responsabilização do então prefeito pelo dano ao erário de R$ 91.543,98, decorrente da omissão no dever de prestar contas (peça 13) .
No âmbito do TCU, foram promovidas a citação e a audiência do referido responsável, em razão, respectivamente, da não comprovação da boa e regular aplicação dos recursos federais e do não cumprimento do prazo originalmente estipulado para prestação de contas do programa, encerrado em 21/10/2018 (peça 24, pp. 5/6) . O ofício de citação e audiência foi entregue em 8/6/2020 (peça 33) .
Em resposta, Antônio Alves Melo encaminhou a esta Corte o comprovante de envio da prestação de contas ao FNDE, datado de 11/6/2020, bem como relatórios extraídos do SiGPC (peça 31) . Não houve apresentação de justificativa para a omissão inicial no dever de prestar contas.
O FNDE, em ofício datado de 30/7/2020, informou esta Corte acerca da prestação de contas intempestivamente apresentada pelo gestor e afirmou que emitiria nota técnica acerca dessa documentação (peça 36) .
Posteriormente, após diligência efetuada pela unidade técnica, sobreveio aos autos a Nota Técnica 2505473/2021/DAESP/COPRA/CGAPC/DIFIN, acompanhada do Parecer 131/2021/COGEI/ DPD/SEB/SEB (peça 52) . Mediante tais expedientes, o FNDE considerou comprovado o cumprimento do objeto do programa, sob o aspecto da execução física, mas concluiu pela insuficiência da prestação de contas, sob o aspecto financeiro.
A SecexTCE examinou a documentação contida nos autos e formulou a seguinte proposta de encaminhamento ao TCU (peças 64 a 66) :
'd) arquivar o presente processo, com fundamento no art. 93 da Lei 8.443/1992, nos arts. 169, inciso VI, e 213 do RI/TCU, bem como nos arts. 19 e 6º, inciso I, da IN-TCU 71/2012, sem julgamento do mérito, sem baixa da responsabilidade e sem cancelamento do débito de R$ 13.145,93, apurado em 13/4/2022, correspondente ao valor original de R$ 8.384,76, a cujo pagamento continuará obrigado o Sr. Antônio Alves Melo (CPF: XXX.093.753-XX) , para que lhe possa ser dada quitação;
dar ciência da deliberação que vier a ser proferida ao instaurador FNDE, para que dê cumprimento ao disposto no art.15, inciso I, da IN-TCU 71/2012, e ao responsável; e
dar ciência ao instaurador FNDE acerca da necessidade de informar em seu relatório de gestão do próximo exercício, as providências adotadas, no presente processo de tomada de contas especial, conforme art. 18, inciso II, da IN-TCU 71/2012.'
II
O Ministério Público de Contas diverge da proposta de encaminhamento apresentada pela unidade técnica, pelos motivos que passa a expor.
Tratando-se de prestação de contas que só foi apresentada após o gestor ter sido validamente citado pelo Tribunal, sem a devida justificativa para o atraso, eventual descaracterização do débito não enseja o arquivamento do processo, e sim o julgamento pela irregularidade das contas do responsável, com fundamento no art. 16, inciso III, alínea "a", da Lei 8.443/1992, além da aplicação de multa. É o que se depreende do disposto no art. 209 do Regimento Interno do TCU:
'Art. 209. O Tribunal julgará as contas irregulares quando evidenciada qualquer das seguintes ocorrências:
I - omissão no dever de prestar contas;
 (...) 
§ 4º Citado o responsável pela omissão de que trata o inciso I, bem como instado a justificar essa omissão, a apresentação posterior das contas, sem justificativa para a falta, não elidirá a respectiva irregularidade, podendo o débito ser afastado caso a documentação comprobatória das despesas esteja de acordo com as normas legais e regulamentares e demonstre a boa e regular aplicação dos recursos, sem prejuízo de aplicação da multa prevista no inciso I do art. 268. (...) '
Na mesma linha, é a jurisprudência do TCU acerca do tema, como se extrai do seguinte precedente:
'A apresentação extemporânea da prestação de contas, sem atenuantes que justifiquem o atraso, porém com elementos que comprovem a boa e regular aplicação dos recursos, permite a exclusão do débito, mas não elide a omissão inicial, cabendo o julgamento pela irregularidade das contas com aplicação de multa.' (Acórdão 1217/2019-TCU-Plenário | Revisor: WALTON ALENCAR RODRIGUES) 
Portanto, ainda que o débito tivesse sido integralmente afastado, caberia julgar irregulares as contas do responsável, com aplicação de multa, ante a omissão inicial não justificada.
No caso em apreço, sequer houve a elisão integral do débito, haja vista que o FNDE identificou as seguintes irregularidades na prestação de contas, que caracterizam dano ao erário (peça 52, pp. 5/7) :
a) movimentação indevida da conta específica do programa, mediante a realização de transferências a outra conta do município, no total de R$ 47.361,66 (item 7.3.2, "a", da Nota Técnica 2505473/2021) ;
b) transferências realizadas sem a comprovação das despesas, no total de R$ 19.951,60 (item 7.3.2, "b", da Nota Técnica 2505473/2021) .
Para a primeira irregularidade citada, o dano ao erário foi calculado a partir da diferença entre os valores indevidamente transferidos para outra conta municipal (R$ 47.361,66) e os valores creditados pelo município na conta específica (R$ 39.615,57) (item 7.3.3 da Nota Técnica 2505473/2021) . Isso resultou num débito original de R$ 7.746,09, que, com atualização monetária e juros de mora até 30/12/2014, totalizou R$ 8.384,76 (peça 52, p. 6) .
Para a segunda irregularidade citada, o dano ao erário perfaz o montante original de R$ 19.951,60, equivalente ao valor das transferências realizadas sem a devida comprovação da despesa (cf. Relação de Pagamentos e Relatório de Documentos de Despesas à peça 57, pp. 22/35) .
Incluindo-se as parcelas de débito e crédito no Sistema Débito do TCU, o valor do débito, atualizado monetariamente até 26/4/2022, totaliza R$ 44.458,12 (peça 67) .
O fato de o débito remanescente ser inferior ao limite de R$ 100.000,00, previsto no art. 6º, inciso I, da Instrução Normativa TCU 71/2012, não autoriza o arquivamento desta TCE, haja vista que o art. 19, § 1º, da citada norma expressamente dispõe que (grifou-se) :
'§ 1º Instaurada a tomada de contas especial e citados os responsáveis, não se lhe admitirá o arquivamento, mesmo na hipótese de o valor apurado como débito ser inferior ao limite estabelecido no art. 6º desta Instrução Normativa.'
Vale mencionar que o Acórdão 1.276/2022-1ª Câmara, citado pelo Auditor da SecexTCE como precedente favorável ao arquivamento do processo mesmo após a citação do responsável (peça 64, p. 3) , não representa a jurisprudência majoritária desta Corte, e sim um caso isolado. A IN-TCU 71/2012 está em pleno vigor e seus comandos devem ser respeitados, até porque o art. 213 do Regimento Interno do TCU dispõe que o arquivamento do processo por economia processual deve ser feito "nos termos de ato normativo". Ademais, a situação apreciada naquele acórdão não envolvia a omissão inicial no dever de prestar contas, mas impugnação parcial de despesas.
Ante o exposto, entende-se que a presente tomada de contas especial não merece ser arquivada, e sim ter seu mérito julgado, condenando-se o responsável ao ressarcimento do débito remanescente apurado.
III
Ante o exposto, o Ministério Público de Contas manifesta-se no sentido de o Tribunal:
a) julgar irregulares, nos termos dos arts. 1º, inciso I, e 16, inciso III, alíneas "a" e "c", da Lei 8.443/1992, c/c os arts. 19, caput, e 23, inciso III, da mesma lei, as contas de Antônio Alves Melo, e condená-lo ao pagamento das quantias a seguir especificadas, atualizadas monetariamente e acrescidas de juros de mora, calculados a partir das datas de referência até a efetiva quitação do débito, fixando-lhe o prazo de 15 dias para comprovar o recolhimento da dívida aos cofres do FNDE:
	Data de Referência
	Valor Original (R$) 

	17/07/2014
	7.900,00

	25/07/2014
	1.224,70

	19/08/2014
	1.715,57

	19/08/2014
	5.189,02

	21/08/2014
	8.113,60

	21/08/2014
	841,50

	03/09/2014
	2.713,30

	23/09/2014
	18.900,00

	30/09/2014
	 (18.900,00) 

	22/10/2014
	19.000,00

	30/12/2014
	 (19.000,00) 

b) aplicar a Antônio Alves Melo a multa prevista no art. 57 da Lei 8.443/1992, fixando-lhe o prazo de 15 dias para o recolhimento da dívida aos cofres do Tesouro Nacional, atualizada monetariamente a partir da data da deliberação, se paga após o vencimento;
c) autorizar a cobrança judicial da dívida, caso não atendida a notificação;
d) autorizar, nos termos do art. 26 da Lei 8.443/1992, caso solicitado, o parcelamento das dívidas em até 36 parcelas mensais e sucessivas, com os correspondentes acréscimos legais, esclarecendo ao responsável que a falta de pagamento de qualquer parcela importará no vencimento antecipado do saldo devedor (art. 217, § 2º, do Regimento Interno do TCU) , sem prejuízo das demais medidas legais;
e) dar ciência da deliberação que vier a ser proferida à Procuradoria da República no Estado do Ceará e ao FNDE."
É o Relatório.

não há.

Procurador Júlio Marcelo de Oliveira.

TOMADA DE CONTAS ESPECIAL. FUNDO NACIONAL DE DESENVOLVIMENTO DA EDUCAÇÃO. PROGRAMA DE EDUCAÇÃO INFANTIL - APOIO SUPLEMENTAR, EXERCÍCIO DE 2014. MUNICÍPIO DE IPAPORANGA/CE. OMISSÃO NO DEVER DE PRESTAR CONTAS. CITAÇÃO. AUDIÊNCIA. APRESENTAÇÃO EXTEMPORÂNEA DA PRESTAÇÃO DE CONTAS JUNTO AO ENTE CONCEDENTE. AUSÊNCIA DE JUSTIFICATIVAS PARA OMISSÃO INICIAL E DESCUMPRIMENTO DE PRAZO PARA PRESTAR CONTAS. IRREGULARIDADES NA GESTÃO FINANCEIRA. CONTAS IRREGULARES. DÉBITO. MULTA.

TOMADA DE CONTAS ESPECIAL (TCE)

Secretaria de Controle Externo de Tomada de Contas Especial (SecexTCE).

Cuidam os autos de tomada de contas especial (TCE) instaurada pelo Fundo Nacional de Desenvolvimento da Educação em desfavor de Antônio Alves Melo, ex-Prefeito de Ipaporanga/CE, em razão de omissão no dever de prestar contas de R$ 91.543,98 recebidos pela municipalidade por força do Programa de Educação Infantil - Apoio Suplementar, no exercício de 2014.
Na fase interna da TCE, o FNDE concluiu pela impugnação total das despesas em virtude da não apresentação da prestação de contas, cujo prazo encerrou-se em 21/10/2018. O Controle Interno anuiu a esse posicionamento. 
No âmbito do TCU, o responsável foi regularmente citado. Em resposta, datada de 15/6/2020, apresentou comprovante de envio ao FNDE, em 11/6/2020 e via sistema SiGPC, da prestação de contas reclamada, bem como os correspondentes relatórios de prestação de contas (peça 31, p. 2-10) .
Na sequência, foi solicitado pronunciamento do FNDE acerca da documentação. Em atendimento e com fundamento na Nota Técnica 2505473/2021/DAESP/COPRA/CGAPC/DIFIN, o ente repassador dos recursos concluiu pelo cumprimento do objeto, mas apontou duas irregularidades na execução financeira: i) movimentação indevida da conta específica do programa (transferências à conta do município) ; e ii) despesas não comprovadas em razão da não conciliação financeira. Após ajustes, teria restado débito no valor de R$ 8.384,76 (data-base 30/12/2014) .
Em virtude do baixo valor do dano, a unidade instrutora pugnou pelo arquivamento dos autos e ciência ao FNDE.
Em sua oitiva regimental, o Ministério Público junto ao TCU (MPTCU) divergiu da unidade instrutora e propôs o julgamento destas contas especiais como irregulares, com imposição de débito e multa ao responsável, pelos fundamentos contidos em seu parecer (peça 68) , dos quais tratarei adiante. 
Adoto a análise empreendida pela Parquet especializado, razão pela qual incorporo os fundamentos apresentados às minhas razões de decidir. 
Conforme ressaltado pelo órgão ministerial, a prestação de contas só foi apresentada após o gestor ter sido citado pelo Tribunal, e ainda assim não foi apresentada a devida justificativa para o atraso. 
Nesse quadro, eventual descaracterização do débito não enseja o arquivamento do processo, e sim o julgamento pela irregularidade das contas do responsável, com fundamento no art. 16, inciso III, alínea "a", da Lei 8.443/1992, além da aplicação de multa. É o que se depreende do art. 209 do Regimento Interno do TCU (destaques acrescidos) :
"Art. 209. O Tribunal julgará as contas irregulares quando evidenciada qualquer das seguintes ocorrências:
I - omissão no dever de prestar contas;
 (...) 
§ 4º Citado o responsável pela omissão de que trata o inciso I, bem como instado a justificar essa omissão, a apresentação posterior das contas, sem justificativa para a falta, não elidirá a respectiva irregularidade, podendo o débito ser afastado caso a documentação comprobatória das despesas esteja de acordo com as normas legais e regulamentares e demonstre a boa e regular aplicação dos recursos, sem prejuízo de aplicação da multa prevista no inciso I do art. 268. (...) "
Ademais, ainda que o débito tivesse sido afastado por inteiro, remanesceria injustificada a irregularidade consistente da omissão inicial na apresentação da prestação de contas, a qual só ocorreu após movimentação da máquina administrativa de controle interno e externo.
No caso em apreço, sequer houve a elisão integral do débito, visto que o FNDE identificou as seguintes irregularidades na prestação de contas, que caracterizam dano ao erário (peça 52, p. 5-7) : i) movimentação irregular da conta específica, isto é, transferências a outra conta do município, no total de R$ 47.361,66 (item 7.3.2, "a", da Nota Técnica 2505473/2021) ; e ii) transferências realizadas sem a comprovação das despesas, no valor de R$ 19.951,60 (item 7.3.2, "b", da Nota Técnica 2505473/2021) .
Para a primeira irregularidade citada, o dano ao erário foi calculado a partir da diferença entre os valores indevidamente transferidos para outra conta municipal (R$ 47.361,66) e os valores creditados pelo município na conta específica (R$ 39.615,57) , o que resultou em débito líquido de R$ 7.746,09. Esse, atualizado e corrigido até 30/12/2014, totalizou R$ 8.384,76 (peça 52, p. 6) . Para a segunda irregularidade citada, o dano ao erário soma na verdade R$ 19.951,60, equivalente ao valor das transferências realizadas sem a devida comprovação da despesa (peça 57, p. 22-35) .
Incluindo-se as parcelas de débito e crédito no Sistema Débito do TCU, o valor do débito, atualizado monetariamente ao menos até 26/4/2022, totaliza R$ 44.458,12 (peça 67) .
Devem prevalecer, portanto, as disposições expressas da Instrução Normativa-TCU 71/2012. Isto é, o fato de o débito remanescente ser inferior ao limite de R$ 100.000,00 (art. 6º, inciso I) não autoriza o arquivamento desta TCE, haja vista que seu art. 19, § 1º, expressamente dispõe que (grifou-se) :
'§ 1º Instaurada a tomada de contas especial e citados os responsáveis, não se lhe admitirá o arquivamento, mesmo na hipótese de o valor apurado como débito ser inferior ao limite estabelecido no art. 6º desta Instrução Normativa.'
Importante destacar que o responsável foi regularmente chamado em audiência e citação nestes autos em virtude da não comprovação da boa e regular aplicação dos recursos federais repassados e pela omissão no dever de prestar contas dos valores transferidos.
Não apresentados elementos que afastem a conduta omissiva inicial, que ensejou descumprimento de prazo previsto em norma legal e regulamentar para prestar contas, e não comprovado o bom e regular uso dos recursos, é válido considerar a conduta como ensejadora da irregularidade das contas nos termos da Lei 8.443/1992, art. 16, inc. III, alíneas "a", "b" e "c".
Sendo assim, as informações constantes do processo não permitem concluir pela regular aplicação dos recursos, cabendo, portanto, julgar irregulares as contas do responsável, condenando-o ao pagamento do débito apurado nos autos e aplicando-lhe a multa prevista no art. 57 da referida Lei, nos termos propostos pelo MPTCU. 
Ante o exposto, voto por que o Tribunal adote o Acórdão que ora submeto à deliberação deste Colegiado. 
TCU, Sala das Sessões, em 7 de junho de 2022.
Ministro BRUNO DANTAS
Relator